【裁判字號】    98,上訴,4720
【裁判日期】    990128
【裁判案由】    強盜
【裁判全文】
臺灣高等法院刑事判決                98年度上訴字第4720號
上  訴  人
即  被  告  甲○○原名林俐
選任辯護人  陳憲鑑律師
上列上訴人即被告因強盜案件，不服臺灣板橋地方法院98年度訴
字第2406號，中華民國98年11月6日第一審判決（起訴案號：臺
灣板橋地方法院檢察署98年度偵字第16984號），提起上訴，本
院判決如下：
    主  文
原判決撤銷。
甲○○（原名林俐）意圖為自己不法之所有，以恐嚇使人將第
三人之物交付，處有期徒刑壹年陸月。
    事  實
一、甲○○（原名林俐）意圖為自己不法之所有，於民國98年
    6月17日凌晨2時36分許，頭戴白色安全帽，臉戴黑色口罩，
    並攜帶其母親所有之水果刀1把，騎乘其以黑色口罩覆蓋車
    牌之車牌號碼CKJ-118號重型機車，前往址設臺北縣樹林市
    ○○街118號之全家便利商店。進入上址商店後，即站立於
    櫃檯前，見店員乙○○步入櫃檯，旋以手持上開水果刀，指
    向乙○○，向乙○○恫稱：「搶劫，1,000塊就好」等語，
    乙○○聞言，乃雙手高舉呈投降狀；甲○○進而持刀逼近乙
    ○○，乙○○遂改以雙手交叉護胸，再以左手抱於腹前、右
    手護胸之方式，往櫃檯內側退讓；甲○○乃又高舉上開水果
    刀指向乙○○，乙○○仍以雙手高舉呈投降狀，並持續往櫃
    檯內側退讓；甲○○乃逐步進入櫃檯，以此方式恫嚇乙○○
    ，令乙○○心生畏怖（乙○○因前曾於學校修習過跆拳道，
    且自甲○○之聲音知悉甲○○係女性，而未達於不能抗拒之
    程度，詳後述）而開啟收銀機，並將收銀機內屬全家便利商
    店所有之面額新臺幣（下同）100元之紙鈔共15張交付甲○
    ○。甲○○取得上開現金後，仍以上開水果刀指向乙○○，
    再作勢高舉，並向乙○○恫稱：「不許報警」等語後，騎乘
    上開機車離去。適劉鴻輝擬前往該址商店購物，在該商店門
    口見上開車牌經覆以黑色口罩之重型機車，發覺有異，偕同
    友人陳子儀自後追捕，而於同日凌晨2時43分許，在臺北縣
    樹林市○○街8號之統一便利商店前逮捕甲○○，並報警處
    理，始悉上情。
二、案經乙○○訴由臺北縣政府警察局樹林分局報請臺灣板橋地
    方法院檢察署檢察官偵查起訴。
    理  由
一、程序部分（即證據能力方面）：
    按被告以外之人於審判外之言詞或書面陳述，除法律有規定
    者外，不得作為證據；被告以外之人於審判外之陳述，雖不
    符刑事訴訟法第159條之1至第159條之4之規定，而經當事人
    於審判程序同意作為證據，法院審酌該言詞陳述或書面陳述
    作成時之情況，認為適當者，亦得為證據；當事人、代理人
    或辯護人於法院調查證據時，知有同法第159條第1項不得為
    證據之情形，而未於言詞辯論終結前聲明異議者，視為有同
    法第159條之5第1項之同意，同法第159條第1項、第159條之
    5分別定有明文。查本案關於證明被告所犯事實之證據，被
    告及其選任辯護人於原審及本院審理中，均對其證據能力不
    爭執（見原審卷第34至35頁、本院98年12月29日準備程序筆
    錄第2至3頁），是上開證據自均得為證據，先此敘明。
二、實體部分：
    上開事實，業據被告於警詢、檢察官偵查、原審、本院審理
    中固坦承不諱，核與證人乙○○、劉鴻輝、陳子儀分別於警
    詢、檢察官偵查、原審審理中證述之情節相符，並有扣案
    之水果刀1把可參。是本案事證明確，被告之犯行洵堪認定
    。
三、核被告本案所為，係犯刑法第346條第1項之恐嚇取財罪。檢
    察官起訴書雖謂被告所犯係刑法第330條第2項、第1項之攜
    帶兇器強盜未遂罪云云。惟按刑法之恐嚇取財罪，與強盜罪
    或懲治盜匪條例之強劫罪之區別，係以對於被害人施用強暴
    、脅迫等非法方法，所加之威嚇程度為標準，倘其程度足以
    抑壓被害人之意思自由，達使不能抗拒之程度，而取他人之
    物或使其交付者，即屬強盜罪或強劫罪，故其行為當然包括
    剝奪被害人之行動自由在內，不能再論以妨害自由罪；而恐
    嚇取財罪之恐嚇行為，不以將來之惡害通知為限，其以現時
    之危害相加者，亦包括在內，苟其使用之手段，致被害人交
    付財物與否，尚有相當之意思自由，在社會一般通念上，猶
    未達不能抗拒之程度，不過因此懷有恐懼之心，則僅成立恐
    嚇取財罪。最高法院82年度台上字第3669號著有判決可參。
    查證人乙○○於原審結證稱：「（開口說話當中你有沒有辦
    法辨別她是男生還是女生？）可以，我知道她是女生。（從
    勘驗錄影帶的畫面，你發現被告向你要錢的時候你舉著雙手
    ，這代表什麼意思？）我不想反抗。（為什麼？）因為她是
    女的。不想傷害她。（你有沒有反抗的能力？）有。（你何
    時發現她是女生？）她開口的時候。（案發時被告拿出刀子
    到最後離開有兩次作勢朝著你的方向，那時候高舉刀子朝著
    你的方向你的感覺是什麼？當時你如果沒有感到害怕為何要
    護胸？）證人答有一點害怕。因為有一段距離，如果她攻擊
    我的話，我出手比較快。（你是否預計你錢如果不給她，她
    刀子就會揮向你？）我本來想找機會反抗，我雙手交叉在前
    本來是準備反抗的預備動作，後來發現她是女的，我就不想
    反抗，所以把手張開。（她拿刀子作勢朝著你的時候你有退
    後是因為害怕嗎？）證人答不會。害怕一定會有。沒有非常
    害怕。（有學過武術或是防身術嗎？）跆拳道，是學校社團
    而已，沒有鑑定過等級，只是在那邊玩而已沒有晉段升級。
    （你覺得你學的跆拳道足夠你防身嗎？）可以。（你依照當
    時的情形你覺得如果真的要反抗你可以對付的了她？）對。
    」等語（見原審卷第105頁至第108頁）。足見證人乙○○於
    被告持刀相向時，雖心生畏懼，然顯未達於不能抗拒之程度
    ，尚與強盜罪至使不能抗拒之構成要件不合。然本件社會基
    本事實相同，爰依法變更起訴法條。
四、原審以被告事證明確，而予論科，固非無見。惟如上述，本
    件證人乙○○於被告持刀相向時，雖心生畏懼，然顯未達於
    不能抗拒之程度，尚與強盜罪至使不能抗拒之構成要件不合
    。原審就此部分未詳予勾稽，遽認被告係犯強犯罪並予科刑
    ，尚有未洽。被告上訴意旨，就此指摘原判決不當，求予撤
    銷改判，為有理由；應由本院將原判決撤銷。爰審酌被告年
    紀尚輕，竟不思以己力賺取所需，而持刀強盜財物，對社會
    治安及他人生命、身體、財產安全之危害尚難謂輕，本應嚴
    懲；惟念其所得財物已歸還被害人，且未傷害告訴人乙○○
    之生命、身體，告訴人乙○○亦表示願原諒被告（詳原審卷
    第108頁反面）等一切情狀，量處如主文第2項所示之刑。末
    查，被告持以強盜之水果刀1把，並非其所有，此據被告於
    原審審理時供陳甚明（詳原審卷第111頁正面），爰不為沒
    收之宣告，併此敘明。至被告犯本案強盜犯行所戴之白色全
    罩式安全帽、黑色口罩，身著之白色T恤、藍色海灘褲，以
    及遮蔽機車牌照所用之黑色口罩，雖均屬被告所有之物。惟
    本院認此乃被告日常生活用品，且不具任何危險性，縱未予
    沒收，亦應無害於犯罪再犯之預防，尚無宣告沒收之必要，
    爰不併予宣告沒收，附此敘明。
據上論斷，應依刑事訴訟法第369條第1項前段、第364條、第299
條第1項前段、第300條，刑法第346條第1項，判決如主文。
本案經檢察官陳昱旗到庭執行職務。
中    華    民    國    99    年    1     月    28    日
                  刑事第二十庭審判長法  官  楊貴雄
                                    法  官  周明鴻
                                    法  官  林銓正
以上正本證明與原本無異。
如不服本判決，應於收受送達後10日內向本院提出上訴書狀，其
未敘述上訴之理由者並得於提起上訴後10日內向本院補提理由書
（均須按他造當事人之人數附繕本）「切勿逕送上級法院」。
                                    書記官  張淨卿
中    華    民    國    99    年    1     月    29    日
附錄：本案論罪科刑法條全文
中華民國刑法第346條
（單純恐嚇罪）
意圖為自己或第三人不法之所有，以恐嚇使人將本人或第三人之
物交付者，處 6 月以上 5 年以下有期徒刑，得併科 1 千元以
下罰金。
以前項方法得財產上不法之利益，或使第三人得之者，亦同。
前二項之未遂犯罰之。


司法院資訊處製作；財團法人民間司法改革基金會備份。
